【裁判字號】    92,交抗,881
【裁判日期】    921231
【裁判案由】    違反道路交通管理處罰條例
【裁判全文】
臺灣高等法院交通事件裁定                    九十二年度交抗字第八八一號
    抗  告  人
    即受處分人    甲○○
右抗告人因違反道路交通管理處罰條例案件，不服臺灣新竹地方法院九十二年度交聲
更字第四號，中華民國九十二年七月三十一日裁定，提起抗告，本院裁定如左：
        主  文
原裁定撤銷，發回台灣新竹地方法院。
        理  由
一、原裁定略以受處分人甲○○明知政府強令宣導禁止酒後駕車，竟於民國（以下同
    ）九十一年七月九日中午十二時五十三分許，騎乘車號ＨＯＬ－０一七號機車行
    經新竹市○○路，因拒絕接受酒精濃度測試之檢定，經新竹市警察局交通隊警員
    戴振輝掣製竹市警交字第Ｅ00000000號舉發違反道路交通管理事件通知
    單舉發，嗣經交通部公路局新竹區監理所新竹市監理站以違反道路交通管理處罰
    條例第三十五第三項，裁處罰鍰新臺幣六萬元整並吊銷駕駛執照。業經證人即開
    立舉發違反道路交通管理事件通知單之新竹市警察局交通隊戴振輝警員結證稱：
    「當時我從西門街騎機車、穿制服（繡交通隊），我看到異議人臉紅紅的，我就
    跟著他轉到西大路並請他停車，我問他有沒有喝酒，他說有喝一杯補藥酒，我說
    請他配合作酒測，他就把駕照、行照交給我，我請他到南門派出所進行酒測，他
    說那邊他熟人很多不好意思，我就請我的值班同事把酒測機送過來，在等酒測機
    的時候，異議人就走了，他就說他會另外叫人把證件拿回來，我則回到交通隊開
    罰單，當天下午二點到四點我在巡邏，我於四點回到交通隊，異議人就會同徐信
    芳議員到交通隊，異議人問我罰單開了沒，我說開了，他沒有講什麼話，但是要
    求我把駕照、行照還給他，還質問我為何扣留他的證件，我跟他說，是他自己走
    ，我沒有機會還他的證件，我還跟他說，行照可以還，但是駕照要送到監理單位
    ，我就把行照還他，罰單上還因此把行照劃掉我又蓋上職名章，同時我把罰單交
    給他，因為我有把情形告訴議員，議員也沒有說什麼，在西大路的時候，我有跟
    異議人說，拒絕酒測的話要罰最高額六萬元並吊銷駕照一年，且於西大路我攔異
    議人下來的時候，他從頭到尾，異議人從來沒有說他要配合做酒測，他也沒有說
    讓他先拿東西載回去」等語（九十一年度交聲字第一三二號卷九十一年十月二十
    八日、九十二年度交聲更字第四號卷九十二年六月十一日訊問筆錄）。且查受處
    分人自承於前開時地確曾飲用藥酒一杯，臉色因而紅潤，嗣於右揭時間駕駛機車
    行經上開地點時，經身著警察制服、臂章繡有交通隊之證人戴振輝警員攔下盤查
    ，並要求進行酒測，此部份核與證人戴振輝警員所證相同，衡諸此揭情節，顯已
    符合道路交通管理處罰條例所規範之汽車駕駛人有酒後駕車之行為，是證人戴振
    輝警員本於職責所在當應對異議人施以酒精濃度測試，以免受處分人確因酒後酒
    精濃度過量而仍駕車，致使在道路上所有用路人之生命、身體及財產之安全受到
    嚴重影響。受處分人亦坦認證人戴振輝警員曾要求其至附近之南門派出所實施酒
    測，足見以當時之客觀狀況，並非不能進行酒精濃度測試，況且，受處分人自承
    其與南門派出所副主管熟識等語（九十一年度交聲字第一三二號卷九十一年十月
    二十八日訊問筆錄），則受處分人倘願意配合赴南門派出所進行酒測，顯然該處
    有受處分人所信賴之第三人在場，酒測結果更可憑信，而呼氣酒精濃度測試在數
    分鐘內即可完成，何以受處分人卻以機車上有其他物品需要載送回家為託辭藉故
    拖延？其次，九十一年七月九日中午在新竹市警察局交通隊值班之證人李青原警
    員於亦結證稱，其雖不能確定詳細日期，但證人戴振輝警員確曾以警用無線電請
    求派人送酒測機過去，印象中證人戴振輝警員僅用無線電請求支援過一次等語（
    九十一年度交聲字第一三二號卷九十一年十一月二十五日訊問筆錄），堪信證人
    戴振輝警員所證：「我請他（即異議人）到南門派出所進行酒測，他說那邊他熟
    人很多不好意思，我就請我的值班同事把酒測機送過來，在等酒測機的時候，異
    議人就走了」等情不虛。受處分人雖辯稱機車上有物品需要載送回家，然受處分
    人當時在取締現場時酒後駕車之違規情節已極為明確，警方依據職責當應對受處
    分人執行酒測任務，況且法律亦並無規定酒測尚須等候受處分人處理完畢私事始
    得實施之，又證人戴振輝警員業已顧及異議人所提「南門派出所熟人很多不好意
    思」，而以無線電呼叫交通隊同仁送酒測機至攔查地點，警方之處置亦已容有寬
    限，而受處分人仍執陳詞矯辯顯不可取。再者，受處分人雖陳稱嗣後曾返回原攔
    查地點，並舉祥興家具公司職員蔡苑汶及老闆娘徐瑞英為證人，然證人蔡苑汶及
    徐瑞英均結證表示其根本沒有見聞本件事情始末，亦不曾聽家具公司其他同事或
    老闆談過此事，其對受處分人一點印象都沒有或不認識（九十一年度交聲字第一
    三二號卷九十二年一月七日、九十二年度交聲更字第四號卷九十二年六月十一日
    訊問筆錄），是以，受處分人所稱其並未拒絕酒測，返家後仍返回原地點願接受
    行酒測一節，亦不可採。抑有進者，受處分人既表示同日十四時許趕至南門派出
    所詢問證人戴振輝警員有無在該處，並於同日下午十四時許復改往新竹市警察局
    交通隊，若受處分人確無拒絕酒測之意，應可立即央請南門派出所或交通隊之警
    員為其實施酒測，以明呼氣酒精濃度有無超過標準，縱非證人戴振輝警員親自為
    其施測，但距離攔查時間約一至二時，尚可作為憑據，何以捨此不為？益徵受處
    分人希冀酒精隨時間經過可得完全代謝之僥倖心理。末查，近年來政府行政部門
    迭經透過傳播媒體大力宣導酒醉後不得開車之政令及法律知識，傳播媒體更時時
    透過影像、文字描繪傳達出因酒醉後駕車所造成之用路人受傷、死亡及損害公共
    倘若拒絕接受酒精儀器檢定之行為，將無以落實酒後駕車之取締，而使政府欲保
    護所有用路人安全之立法旨意盡失，是其違反此規定之處罰當比單純願意接受酒
    測而濃度超過標準者更重，併此敘明。綜合上開各情，並佐以卷附之新竹市警察
    局舉發違反道路交通管理事件通知單，證人戴振輝警員據此認定受處分人拒絕接
    受酒精測試，而原處分機關即交通部公路局新竹區監理所新竹市監理站依首開條
    例，認受處分人確有前開違規情節，逕行裁決處受處分人罰鍰新臺幣六萬元及吊
    銷駕駛執照，經核並無違誤，因而駁回受處分人之異議。
二、抗告意旨略以：證人徐瑞瑛於原審證稱伊有在現場等警察，且機車壓到他們店外
    的小花盆，當時店內有三人，只有蔡宛汶一人不知情等語，可見抗告人確有回現
    場尋找該舉發警員戴振輝，該警員於九十一年度原審開庭時先稱是我問他開單了
    沒，九十二年原審開庭時改稱是徐信芳問他的，並於原審時陳稱因為酒測很麻煩
    ，一人不好拿，所以沒帶出門，又怕弄壞，其說詞反覆不一，前後矛盾。當時抗
    告人因天氣不好怕藥粉整袋會壞掉不能使用，才請求警員給伊十分鐘載回去，再
    來作酒測，所以伊才先把東西載回，並無拒絕酒測之意思云云。
三、按實施交通稽查或處理交通事故，發現駕駛人有駕駛人面帶酒容、臉色潮紅 (或
    鐵青）、眼神恍惚、嘔吐者等，應即依道路交通管理處罰條例第三十五條第一項
    ，實施酒精濃度測試檢定。又按未發生交通事故，駕駛人有酒後駕車情事者，應
    經指導、勸導及警告等程序，明確告知駕駛人，拒絕檢測將處罰新臺幣六萬元吊
    銷駕駛執照，駕駛人仍拒絕檢測者，依道路交通管理處罰條例第三十五條第三項
    規定舉發，警察實施臨檢作業規定第八條第八款、第九款定有明文。按臨檢自屬
    警察執行勤務方式之一種。臨檢實施之手段：檢查、路檢、取締或盤查等不問其
    名稱為何，均屬對人或物之查驗、干預，影響人民行動自由、財產權及隱私權等
    甚鉅，應恪遵法治國家警察執勤之原則。實施臨檢之要件、程序及對違法臨檢行
    為之救濟，均應有法律之明確規範，方符憲法保障人民自由權利之意旨。上開條
    例（警察勤務條例）有關臨檢之規定，並無授權警察人員得不顧時間、地點及對
    象任意臨檢、取締或隨機檢查、盤查之立法本意。除法律另有規定外，警察人員
    執行場所之臨檢勤務，應限於已發生危害或依客觀、合理判斷易生危害之處所、
    交通工具或公共場所為之。．．．臨檢進行前應對在場者告以實施之事由，並出
    示證件表明其為執行人員之身分。臨檢應於現場實施，非經受臨檢人同意或無從
    確定其身分或現場為之對該受臨檢人將有不利影響或妨礙交通、安寧者，不得要
    求其同行至警察局、所進行盤查。其因發現違法事實，應依法定程序處理者外，
    身分一經查明，即應任其離去，不得稽延，釋字第五三五號解釋可資參照。再按
    基於法治國家之基本原則，凡涉及人身自由之限制事項，應以法律定之，釋字第
    五五九號解釋可資參照。揆諸前揭警察實施臨檢作業規定第八條第八款之規定，
    警察臨檢酒測除發現駕駛人有面帶酒容、臉色潮紅（或鐵青）、眼神恍惚、嘔吐
    者等情形外，尚須以實施「交通稽查」或「處理交通事故」為要件，查本件並無
    交通事故發生，而舉發警員戴振輝係在騎機車時發現抗告人臉色微紅而攔下抗告
    人，是否屬實施交通稽查即有疑義，即該警員在執行巡邏中不顧時間、地點及對
    象隨機檢查、盤查，是否符合實施交通稽查，亦有待查明。
四、又查，證人即開立舉發違反道路交通管理事件通知單之新竹市警察局交通隊戴振
    輝警員於原審證稱：「當時我從西門街騎機車、穿制服（繡交通隊），我看到異
    議人臉紅紅的，我就跟著他轉到西大路並請他停車，我問他有沒有喝酒，他說有
    喝一杯補藥酒，我說請他配合作酒測，他就把駕照、行照交給我，我請他到南門
    派出所進行酒測，他說那邊他熟人很多不好意思，我就請我的值班同事把酒測機
    號卷第十一頁）又該警員於原審更審時證稱：因為我們酒測器蠻大，我沒有隨身
    攜帶，所以我就要求他跟我到南門派出所測試，我先問他要行照和駕照，要求他
    跟我去南門派出所酒測，他說那邊有熟人他不要去等語。（見九十二年度交聲更
    字第四號第十八頁）則足見舉發當時該舉發警員並未攜帶酒測器，無法進行酒測
    ，即當場並無酒測器具致使抗告人無法配合酒測，是否即構成拒絕酒測，首有疑
    義。而抗告人已交付其行照及駕照證明其身份，該舉發警員僅以抗告人臉色微紅
    ，即要求抗告人前往他處酒測或原地等待酒測器，揆諸前揭解釋意旨，抗告人是
    否有前往該處進行酒測義務，或於原地等候其他警員送酒測器來之義務，即有可
    疑，蓋此無異間接拘束抗告人之人身自由，而無法律之依據，揆諸前揭釋字第五
    三五、五五九號意旨，與法律保留原則有違。次查，抗告人於原審稱：警員並沒
    有說酒測要罰多少錢，．．證人沒有請他同事送酒測機過來。（見九十一年度交
    聲字第一三二號第十七頁背面）再據舉發警員同事李青員於原審證稱：印象中戴
    振輝警員有用無線電請求支援一次，但沒有印象他說要帶酒測器去那裡．．實際
    上並沒有派出人員作支援，所以沒有紀錄，如果是警網去支援，警網那邊會做紀
    錄．．我有去查過當時並沒有警網，而中午十二點到之間待命警員在睡午覺．．
    我可以確定待命警員沒有出發（見九十一年度交聲字第一三二號第二十八頁）。
    是縱使認抗告人臉色微紅已造成交通危害，有酒測義務，舉發警員是否有依警察
    實施臨檢作業規定第八條第九款對抗告人為程序告知，亦無法舉證。況其同事亦
    稱根本無人前往支援，更足見該舉發警員強留抗告人停留原地不合理之處，舉發
    程序即有可議。再查，抗告人於原審時稱：我那天有把機車壓到店門口（祥興傢
    俱店）之小盆栽。而證人即祥興傢俱店店員亦稱：有聽同事說曾有人開車倒車時
    ，差一點壓到店門口之小盆栽。（見九十一年度交聲字第一三二號第五十頁）另
    證人徐瑞瑛亦於原審更審時證稱：對異議人沒印象，因為已經隔太久了。但是我
    有聽我店內的徐姓小姐說過，她說有個先生車子騎過來，差點壓到我們花瓶。（
    見九十二年度交聲更字第四號第十七頁）則原審既已查明祥興傢俱行老闆娘徐瑞
    瑛有聽到徐姓店員有看到抗告人回現場，應否釐清抗告人是否有回現場確實等待
    該舉發警員，並無拒絕接受酒測之意思？抗告人是否回到現場時警員已先行離去
    致無法實施酒測？仍屬不明；如認抗告人有至他處或等待接受酒測義務，自有傳
    喚該徐姓女子到庭以釐清事情，以昭折服，抗告意旨稱確無拒測意思，雖無法證
    明，惟原裁定有諸多可議之處，爰將原裁定撤銷，並發回原裁定法院再為詳察，
    以期妥適。
據上論結，應依道路交通案件處理辦法第二十六條，道路交通管理處罰條例第八十九
條，刑事訴訟法第四百十三條，裁定如主文。
中      華      民      國    九十二    年    十二      月    三十一    日
                              臺灣高等法院交通法庭
                                  審判長法  官  許  增  男
                                        法  官  徐  昌  錦
                                        法  官  周  煙  平
右正本證明與原本無異。
不得再抗告。
                                        書記官  蕭  麗  珍
中      華      民      國    九十三    年      一      月      二      日


司法院資訊處製作；財團法人民間司法改革基金會備份。
